【裁判字號】    97,交聲,414
【裁判日期】    971224
【裁判案由】    聲明異議
【裁判全文】
臺灣嘉義地方法院交通事件裁定         97年度交聲字第414號
原處分機關  交通部公路總局嘉義區監理所
異  議  人  甲○○
上列異議人因違反道路交通管理處罰條例案件，對於交通部公路
總局嘉義區監理所民國97年10月3日嘉監裁字第裁70-L00000000
號，聲明異議，本院裁定如下：
    主  文
原處分關於裁處罰鍰逾新臺幣壹萬元部分撤銷。
甲○○處罰鍰新台幣參萬伍仟元。
    理  由
一、原處分意旨略以：本件異議人即受處分人甲○○（下稱異議
    人）於民國95年10月8日1時45分許，騎乘車牌號碼ORM-203
    號重型機車，行經嘉義縣太保市○○里○○道路時，因車身
    失控，自行摔落路旁水溝，經警到場對其實施吐氣酒精濃度
    檢測，發現所含酒精濃度高達每公升0.55毫克以上，超過規
    定標準，旋由警依法舉發，並經交通部公路總局嘉義區監理
    所（下稱原處分機關）於97年10月3日依道路交通管理處罰
    條例第35條第1項第1款及違反道路交通管理事件統一裁罰基
    準及處理細則規定，裁處異議人罰鍰新臺幣（下同）45,000
    元及吊扣機車駕駛執照12個月（吊扣駕照部分因無機車駕駛
    執照，業於96年1月3日起執行禁止考照1年），並施以道安
    講習。
二、聲明異議意旨略以：異議人確於當日飲酒後騎車外出，然異
    議人有精神疾患，且其配偶前因車禍致傷，而無工作能力，
    異議人尚有幼子尚待撫養，實無力能力負擔罰鍰，為此聲明
    異議，請求撤銷原處分機關裁罰異議人罰鍰45,000元部分等
    語。
三、按汽車駕駛人飲用酒類後其吐氣所含酒精濃度超過每公升
    0.25毫克以上者，不得駕車，道路交通安全規則第114條第
    2款訂有明文。復按汽車駕駛人駕駛汽車經測試檢定酒精濃
    度超過規定標準者，處15,000元以上60,000元以下罰鍰，並
    當場移置保管該汽車及吊扣其駕駛執照1年，道路交通管理
    處罰條例第35條第1項第1款亦有明文規定。
四、次按一行為同時觸犯刑事法律及違反行政法上義務規定者，
    依刑事法律處罰之，但其行為應處以其他種類行政罰或得沒
    入之物而未經法院宣告沒收者，亦得裁處之，行政罰法第26
    條第1項定有明文，探究其立法目的，無非以一行為同時觸
    犯刑事法律及違反行政法上義務規定時，由於刑罰與行政罰
    同屬不法行為之制裁，而刑罰之懲罰作用較強，故性質上同
    種類之處罰，僅依刑事法律處罰即足資警惕，並無再處以行
    政罰之必要，惟若有應處以其他種類行政罰或得沒入之物未
    經法院宣告沒收者，為貫徹行政罰之目的，仍得裁罰之。次
    按刑事訴訟法第253條之1所指之緩起訴處分，其內容、要件
    與依刑事訴訟法第252條所為之不起訴處分迥異，緩起訴處
    分為介於起訴、與微罪職權不起訴間之緩衝設計，而檢察官
    為緩起訴處分時，依刑事訴訟法第253條之2第1項規定對被
    告所為之指示及課予之負擔，雖非刑罰，但對被告而言，仍
    有財產減少及自由受限之影響，在性質上具有實質制裁之效
    果，是緩起訴之被告依檢察官緩起訴處分命令，向國庫或公
    益團體繳納捐款者，乃係履行檢察官緩起訴處分之命令，在
    性質上當屬處分金，而與刑罰之罰金無異，從而，道路交通
    管理處罰條例第35條第8項所規定之「罰金」，在解釋上應
    包括依檢察官緩起訴處分命令而向國庫或公益團體繳納捐款
    之情形在內，該受處分人既依檢察官之緩起訴處分命令，向
    國庫或公益團體繳納捐款，即已履行檢察官為緩起訴處分命
    令所課予之負擔，核與該條項所定之「經裁判確定處以罰金
    」情形無異，倘其所繳納款項之金額未低於最低罰鍰基準規
    定者，即不應再受同種類之行政罰之罰鍰制裁（臺灣高等法
    院96年11月刑事庭庭長法律問題研討會決議意旨參照）。
五、經查：
  (一)異議人於95年10月8日1時45分許，騎乘車牌號碼ORM-203號
    重型機車，行經嘉義縣太保市○○里○○道路時，經警實施
    吐氣酒精濃度檢測，發現所含酒精濃度高達每公升0.55毫克
    以上，超過規定標準（每公升0.55毫克），旋由原舉發機關
    嘉義縣警察局水上分局警員當場舉發等情，業據異議人具狀
    坦承無誤，並有舉發違反道路交通管理事件通知單影本1紙
    附卷可稽，堪認異議人確有前揭交通違規行為無疑。復查，
    異議人經警方舉發上開「酒後駕車」違規後，移送臺灣嘉義
    地方法院檢察署偵辦，經該署檢察官於95年12月1日以95年
    度偵字第7513號為緩起訴處分，緩起訴期間1年，並責令異
    議人向嘉義市青少年發展協會支付10,000元，有臺灣嘉義地
    方法院檢察署95年度偵字第7513號緩起訴處分書影本1份附
    卷可稽。又異議人於上開緩起訴處分確定後，已於96年5月9
    日依該處分命令向嘉義市青少年發展協會支付10,000元，迄
    緩起訴處分97年1月21日屆滿止，別無刑事訴訟法第253條之
    3第1項各款所列得撤銷緩起訴處分之情事，該案業經執行完
    畢等情，亦有臺灣高等法院被告前案紀錄表1份在卷足憑。
    綜上，堪認本件異議人之酒後駕車行為，確係一行為同時觸
    犯刑事法律及行政法上義務規定，且經檢察官為緩起訴處分
    確定，異議人並已履行該緩起訴處分命令，支付具有罰金性
    質之處分金，則揆諸前揭說明，應認異議人就本件交通違規
    所應處之罰鍰部分，於其前所支付10,000元處分金之範圍內
    ，已依刑事法律處罰。再異議人就其所支付具罰金性質之處
    分金10,000元部分，其金額尚低於道路交通管理處罰條例第
    35條第1項第1款暨違反道路交通管理事件統一裁罰基準表所
    定之最低罰鍰基準額45,000元，是原處分機關仍得依道路交
    通管理處罰條例第35條第8項規定，就異議人所繳納不足最
    低罰鍰基準額之部分即35,000元裁處罰鍰，而逾此範圍即不
    應准許。從而，本件原處分機關漏未斟酌及此，即遽對異議
    人裁罰45,000元罰鍰，就逾前揭範圍之罰鍰金額，顯於法有
    違，而容有未洽。
  (二)至原處分機關援引法務部94年7月28日行政罰法諮詢小組第1
    次會議記錄，認「行政罰法第26條第2項所稱不起訴處分，
    應包括緩起訴處分在內」，而認應維持原處分云云。惟按法
    官依據法律獨立審判，憲法第80條載有明文。各機關依其職
    掌就有關法規為釋示之行政命令，法官於審判案件時，固可
    予以引用，但仍得依據法律，表示適當之不同見解，並不受
    其拘束（司法院大法官會議解釋釋字第216 號解釋意旨可資
    參照）。是原處分機關所提前揭法務部函釋，既與本院前揭
    見解不同，本院應不受其拘束，附此敘明。
六、綜上所述，本件異議人確有道路交通管理處罰條例第35條第
    1項第1款所定之交通違規行為，而該條項規定並無因駕駛人
    精神或身體殘疾而得以減免罰鍰之規定，是異議人所據異議
    理由即屬無據。惟原處分機關漏未斟酌上揭行政罰法第26條
    第1項、刑事訴訟法第253條之1、道路交通管理處罰條例第
    35條第8項等規定之規範目的，遽就逾10,000元所為裁罰之
    罰鍰部分，尚有未當，本院爰將原處分關於此部分撤銷，並
    依上開規定自為裁定如主文第2項所示。
據上論斷，應依道路交通管理處罰條例第87條第2項，道路交通
案件處理辦法第19條、第20條前段，裁定如主文。
中    華    民    國    97    年    12    月    24    日
                  交通法庭法  官  王慧娟
上列正本證明與原本無異。
如不服本裁定，應於裁定送達後5日內向本院提出抗告狀（應附
繕本）。
中    華    民    國    97    年    12    月    24    日
                          書記官  黃子祝


司法院資訊處製作；財團法人民間司法改革基金會備份。
